臺灣臺北地方法院民事判決　　　　　　　94年度小上字第31號
　　上 訴 人　甲　○
　　被上訴人　乙○○
上列當事人間損害賠償事件，上訴人對於中華民國94年1 月26日
本院臺北簡易庭93年度北小字第3124號第一審判決，提起上訴，
本院判決如下：
    主  文
上訴駁回。
第二審訴訟費用新臺幣壹仟伍佰元由上訴人負擔。
    事實及理由
一、上訴人起訴主張：伊擔任臺北市江西同鄉會理事長，現為中
    華民國江西省旅臺同鄉團結促進會會長，被上訴人則為臺北
    市江西省同鄉會第12屆理事、第13屆監事及第14屆即本屆監
    事，於民國91年6 月6 日上午9 時許，在臺北市○○路○ 段
    116 號江西會館開監事會，及於92年4 月20日上午9 時許，
    假國民黨中央黨部開會員大會時，以伊帳目不清、貪污公款
    ，並捏詞第12屆、第13屆同鄉會經費約新臺幣（下同）3,00
    0 萬元，移交帳目未送監事會作公開審查，以及南昌會館籌
    建經費結算已1 年餘，亦未將開支清單送審云云，誹謗伊名
    譽。嗣被上訴人以92年5 月13日永吉郵局第341 號存證信函
    寄給同鄉會記載：「第14屆理監事改選，主事者徇私卡位，
    只知權謀．．難以置信」等語，造成伊名譽遭受重大貶損，
    應賠償伊名譽損害5 萬元等情。原審為上訴人敗訴判決，上
    訴人不服提起上訴，並聲明：(一)原判決廢棄，(二)被上訴人應
    賠償上訴人5萬元。
二、被上訴人則以：伊擔任江西同鄉會監事，在大會中要求查核
    上訴人擔任理事長任內財務、南昌會館購建費用及歷屆未清
    之收支帳目，乃正當行使職權。況上訴人曾以同一事由，向
    臺灣臺北地方法院檢察署（以下稱臺北地檢署）對伊提起妨
    害名譽告訴，案經檢察官偵查後，認為伊身為監事就江西同
    鄉會會務發言，乃是對可受公評之事為適當評論，自無誹謗
    之事，而為不起訴處分，上訴人不服，聲請再議，再經臺灣
    高等法院檢察署認再議無理由，予以駁回處分確定，伊並無
    侵權行為等語置辯。
三、按民法侵權行為不分故意或過失固均可成立，然參照大法官
    會議第509 號解釋意旨，如行為人非明知不實，或以假設語
    氣而有所質疑，仍不得遽認有侵害名譽之故意或過失，尤其
    若被質疑者為公眾人物或公益團體，而事涉公共事務，更應
    接受較大尺度之檢驗或批評，始符合言論自由與個人權益之
    適度平衡。
四、查被上訴人於91年6 月6 日所召開臺北市江西同鄉會第14屆
    第2 次監事會議紀錄內容記載：「…乙、提案二案由：強化
    監督理事會今後財務之運用在什麼限度內需先知會監事會認
    可後使支用。說明：為防理事會財務支用過於浮濫，提倡節
    儉，做到當用則用，不必要之開銷一定要有所規範……」等
    語，又被上訴人於92年4 月20日，在臺北市江西同鄉會第14
    屆第2 次會員大會自由發言會議程序中陳稱：「…3 千萬的
    收入到今天他虧空，各位鄉親要瞭解，我是第11屆總幹事，
    我移交了3 百多萬到今天空空如洗，尤其…」等語，而臺北
    市江西同鄉會第14屆第2 次會員大會正式會議紀錄為：「南
    昌會員乙○○發言：第12、3 屆的帳務到如今未詳實的公市
    ，應詳實列出收支明細表，提出說明以昭公允。」等情，為
    兩造所不爭，復有臺北地檢署92年度偵字第17087 號之勘驗
    筆錄附於原審卷可稽（見原審卷第175 頁），並為該案不起
    訴處分書所認定之事實。是被上訴人之前開言論，均係對臺
    北市江西同鄉會財務運用之陳述，而被上訴人本於監事立場
    ，促使擔任前理事長之上訴人向監督單位說明經費收支內容
    ，具有資訊公開價值，而受憲法第11條言論自由保護，自難
    認有何侵害上訴人名譽。是原審審酌被上訴人前開言論之動
    機及抨擊內容，肇因於被上訴人基於監事地位關心江西同鄉
    會之公共事務，對於上訴人擔任理事長期間之帳務問題，提
    出質疑，並未誹謗上訴人名譽，而駁回上訴人起訴請求，經
    核於法洵無違誤。
五、上訴意旨雖以：被上訴人之前開發言，係屬情緒性及攻擊性
    言論，已屬權利濫用，原判決有違背法令之事由云云。惟按
    權利濫用原則，係指行使權利方式逾越必要程度，亦即權利
    行使手段與結果具有不合理關連而言，被上訴人前開言論，
    雖抨擊對象係上訴人，惟其實際目的在於究明上訴人任職期
    間帳務，既與公眾事物有關，難謂有何權利濫用情事。上訴
    論旨，仍執陳詞，指摘原判決違背前揭權利濫用禁止規定為
    不當，聲明廢棄，非有理由。
六、綜上所述，原判決並無上訴人所指違背法令各情，依其上訴
    意旨，足認上訴為無理由，本件爰不經言詞辯論，逕以判決
    駁回其上訴。
七、本件第二審訴訟費用確定為1,500 元。
八、據上論結，本件上訴為無理由。依民事訴訟法第436 條之29
    第2 款、第436 條之32第1 項、第2 項、第436 條之19第1
    項、第449 條第1 項、第78條，判決如主文。
中　　華　　民　　國　　94　　年　　4 　　月　　6 　　日
                        民事第一庭審判長法官  詹文馨
                                        法官  林晏如
                                        法官  傅中樂
以上正本係照原本作成。
本判決不得上訴。
中　　華　　民　　國　　94　　年　　4 　　月　　6 　　日
                                      書記官  葉志昭
